臺灣高等法院臺中分院民事判決　　　九十一年度上易字第一二四號
　　上　訴　人　　匯豐汽車股份有限公司台中分公司
　　法定代理人　　甲○○
　　訴訟代理人　　乙○○
　　法定代理人　　丙○○
　　訴訟代理人　　戊○○
　　被　上訴人　　丁○○
右當事人間請求返還不當得利事件，上訴人對於中華民國九十一年二月二十日臺灣臺
中地方法院第一審判決（九十年度訴字第二四一二號），提起上訴，本院判決如左：
　　　主　　　文
原判決除確定部分外廢棄。
右廢棄部分，被上訴人在第一審之訴及其假執行之聲請均駁回。
第一、二審訴訟費用除確定部分外由被上訴人負擔。
　　　事　　　實
甲、上訴人匯豐汽車股份有限公司（下稱匯豐公司）台中分公司方面：
一、聲明：求為判決如主文所示。
二、陳述：除與原判決記載相同部分予以引用外，補稱：
  (一)被上訴人之給付係為清償債務，上訴人並無不當得利：查被上訴人主張其與上訴
    人間並未成立契約關係，然上訴人卻受領有其給付之新台幣（下同）六十九萬元
    ，構成不當得利云云。惟查，上訴人受領被上訴人之六十九萬元並非毫無法律上
    原因，而係出售車輛與訴外人邱玉玲（或其委託人）之對價，上訴人並已交付車
    輛，履行出賣人之義務，此一事實上訴人於原審業已提出汽車買賣契約書及交車
    證明為證，足堪認定為真。而被上訴人雖未直接與上訴人簽訂契約，然被上訴人
    自認其匯款係受邱玉玲之指示為之，則不論邱玉玲是否有代被上訴人購車之意思
    ，被上訴人應係為邱玉玲清償購買車輛價款之意思而給付，並非無給付之目的，
    於法理上，應合於民法第三百十一條第一項之第三人清償，上訴人自無不當得利
    可言。至於被上訴人是否遭受邱玉玲之欺騙，乃係被上訴人與邱玉玲間之內部關
    係，並不影響被上訴人為清償給付之效力。被上訴人僅以其與上訴人間無契約關
    係存在，即主張其給付無法律上之原因，顯於法未合。
　(二)被上訴人所主張之事實矛盾，難以採信：查被上訴人主張其係受邱玉玲之詐騙始
    匯款與上訴人，並已對邱玉玲提出詐欺告訴云云。顯然被上訴人認為其金錢係遭
    邱玉玲詐騙而取走，否則邱玉玲豈有詐欺可言，此亦足認被上訴人係承認其對上
    訴人之清償，則本件之不當得利者自應為邱玉玲而非上訴人，被上訴人不向邱玉
    玲追償，反對合法受領金錢之上訴人起訴請求返還，其主張顯有矛盾。又經本院
    詳細查證之結果，被上訴人自稱委託邱玉玲購買車輛，然卻從未簽約、看車，亦
    無交付自備款，而購買一部車卻辦理二次貸款，且所貸款項均與預定購買車輛之
    價款不符，在在與常情相違。且經查證邱玉玲確實曾過戶福特廠牌之車輛一部至
    被上訴人名下，並非如被上訴人所稱毫無所得，被上訴人起訴所稱其因委託邱玉
    玲買車受騙致上訴人受有不當得利，顯非事實。本件諒係被上訴人與邱玉玲另有
    約定，被上訴人乃替邱玉玲清償，因嗣後被上訴人反悔而向上訴人主張不當得利
    ，企圖取回已為清償給付之金錢，被上訴人之請求實無理由。
乙、上訴人華中汽車股份有限公司（下稱華中公司）台中分公司：
　(一)依被上訴人於調查庭之陳述得知，被上訴人向花旗銀行申貸汽車貸款所得款項係
    因遭邱玉玲欺騙而生有損害。
  (二)上訴人收受六十六萬七千元，係邱玉玲代理吳玉鳳購車而交付之車款，並非無法
    律上原因。
  (三)另不當得利之成立要件，須損害之發生與受有利益間有因果關係方可成立，依前
    二點所述，上訴人認為被上訴人就申貸款項被騙之受有損害與上訴人收受車款間
    並無因果關係，故被上訴人起訴主張不當得利於法不合。
  (四)被上訴人於原審主張其根本不知向何公司購車，亦不知申貸款項撥予那家公司，
    準此以論：
    1.被上訴人在不知向何公司購車之前提下，如何指示花旗銀行匯款予上訴人？是
      故，原審認定事實顯有錯誤。
    2.花旗銀行在未經被上訴人指示下完成撥款行為，顯係未依債之本旨為給付；準
      此，花旗銀行之撥款行為對被上訴人並不生清償效力，則被上訴人何損失之有
      ？
丙、被上訴人方面：
一、聲明：求為判決：
　(一)上訴駁回。
  (二)訴訟費用由上訴人負擔。
二、陳述：除與原判決記載相同部分予以引用外，補稱：
  (一)按「稱委任者，謂當事人約定，一方委託他方處理事務，他方允為處理之契約。
    」、「受任人處理委任事務，應依委任人之指示，並與處理自己事務同一之注意
    。」民法第五百二十八條、第五百三十五條分別定有明文。經查，被上訴人委任
    邱玉玲之事務，乃係為被上訴人訂購華中三菱廠牌ＳＰＡＣＥ　ＧＥＡＲ型汽缸
　　總排氣量1800cc之車輛一輛，惟邱玉玲並未為被上訴人辦理購車事宜，以致上訴
　　人與被上訴人間並無任何汽車買賣關係，經核以上開事實及前揭法條規定，邱玉
　　玲並未依與被上訴人間委任契約之本旨，處理委任事務，乃至為灼然。退步言之
　　，無論邱玉玲另以何人名義向上訴人購車，亦屬逾越與被上訴人間委任關係之行
　　為，自均與被上訴人無涉，亦彰彰明甚。
  (二)再按民法第一百七十九條規定：「無法律上之原因而受有利益；致他人受損害者
    ，應返還其利益。雖有法律上之原因，而其後已不存在者，亦同。」此條不當得
　　利之構成要件為：1.基於給付而受有利益。2.當事人間具有給付關係：致他人受
　　損害。3.給付欠缺目的：無法律上原因。查不當得利之功能並不在於填補損害，
　　而是在於當一利益自受損人處不當地移動到受領人，則受損人少了該利益，此即
　　為受損人所受之損害，使受領人返還其無法律上原因而受之利益，故民法第一百
　　七十九條所謂「損害」之意義，在給付不當得利類型係指一方當事人因他方當事
　　人為給付而受利益，即為他方之損害；在非給付不當得利類型上，其所謂受利益
　　致他人受損害，基本上係指取得依權利內容應屬於他人之利益。又所謂「致」他
　　人受損害指一方受利益與他方受損害間應有因果關係。再又於受損人為利益移動
　　的目的不存在，則該利益的移動即屬「無法律上原因」，因而法律上原因之有無
　　，端視其當為利益移動的目的是否仍存在而定，此利益移動軌跡係以當初受損人
　　將利益移動予何人，此即為該利益移動的歸著點，則在此二當事人之間即有利益
　　的移動，只要欠缺法律上原因，不當得利的構成要件即屬該當（參考王澤鑑所著
　　不當得利第二六頁至四七頁）。
  (三)查本件是否構成不當得利，應以檢視：1.有無利益不當之移動？2.利益移動的軌
    跡，即確定有利益發生移動之後，找出該利益移動後，最後誰取得？3.此項利益
    的移動必須是不當的，亦即是無法律上原因的。本件上訴人與被上訴人對於兩造
    間無任何之法律行為均無異議。就利益不當之移動及其移動軌跡分述如后：
    1.上訴人匯豐公司台中分公司與被上訴人部分：依前述之說明，不當得利首重在
      利益不當移動的處理，而非受損人損害之填補，故不當得利所稱之損害，其實
      就等於該不當移動之利益，詳言之，當一利益自一方不當地移動到他方時，因
      而使一方少了該利益，此即為一方所受之損害，故利益與損害實為相同之態樣
      ，僅從不同之角度觀察，自受領人之角度稱之為利益，而自受損人之角度則稱
      之為損害。於九十年四月十六日時，由被上訴人匯款六十九萬元至上訴人匯豐
      公司台中分公司之帳戶，此六十九萬元利益已由上訴人匯豐公司台中分公司取
      得，對被上訴人而言，即損害此六十九萬元。就利益移動之軌跡方面，被上訴
      人匯款給付上訴人匯豐公司台中分公司，此六十九萬元利益移動之軌跡為由被
      上訴人移動至上訴人匯豐公司台中分公司。上訴人匯豐公司台中分公司既與被
      上訴人無任何之法律行為，其所受領之六十九萬元自屬不當得利。又被上訴人
      之損益變動係六十九萬元所受之損害。
    2.上訴人華中公司台中分公司與被上訴人部分：於九十年五月九日時，花旗銀行
      以被上訴人之名義匯款六十六萬七千元給上訴人華中公司台中分公司，其利益
      由上訴人華中公司台中分公司取得；其利益移動之軌跡為自被上訴人至上訴人
      華中公司台中分公司。被上訴人之損益變動即為此六十六萬七千元，被上訴人
      與上訴人華中公司台中分公司無任何之法律關係，上訴人華中公司台中分公司
      所受領之利益，自屬不當得利。
　　　理　　　由
一、上訴人華中公司台中分公司之法定代理人已變更為丙○○，此有卷附之股份有限
    公司變更登記表可按，則華中公司台中分公司聲明由丙○○承受前任法定代理人
    之訴訟，自應准許。
二、本件被上訴人起訴主張：其於九十年三月間委託邱玉玲訂購中華三菱廠牌ＳＰＡ
　　ＣＥ　ＧＥＡＲ型汽缸總排氣量1800cc之廂型車一輛，有關購車事宜均委由邱玉
　　玲辦理。嗣邱玉玲向伊稱業已訂購上開車輛，並談妥車價，要求伊向匯通銀行辦
　　理貸款六十九萬元，憑以支付車款。惟該貸款部分，邱玉玲曾向伊保證自貸款後
　　三個月開始攤還，惟第一個月起即遭催繳，伊乃向邱玉玲反應，邱玉玲改稱再向
　　另一家銀行貸款，伊又於九十年五月四日向花旗銀行辦理貸款六十七萬元。伊原
    以辦理花旗銀行貸款後，匯通銀行貸款部分即已解約，惟二家銀行竟同時催款，
　　而伊又遲未收到所購車輛，邱玉玲亦避不見面，事後伊向二家銀行查詢，始知伊
　　上開二次貸款，分別於九十年四月十六日、五月九日匯入上訴人匯豐公司台中分
　　公司、華中公司台中分公司帳戶內，伊乃向上訴人二家公司要求交付車輛，上訴
　　人均稱從未與伊有任何汽車買賣契約存在，拒絕交付。上訴人既認與伊未有任何
　　汽車買賣關係存在，則匯豐公司台中分公司、華中公司台中分公司無法律上之原
　　因，分別受有六十九萬元及六十七萬元之不當得利，並致伊受有相當金額之損害
　　，從而伊依不當得利之法律關係，先位聲明請求匯豐公司台中分公司及華中公司
　　台中分公司分別返還六十九萬元、六十七萬元，及自起訴狀繕本送達之翌日起至
　　清償日止，按年息百分之五計算之利息。若認兩造間有汽車買賣關係存在，則伊
　　備位聲明請求上訴人各應交付伊購買之車輛（原審判決命華中公司台中分公司給
　　付六十六萬七千元及利息，而駁回被上訴人對華中公司台中分公司之其餘請求，
　　被上訴人對原判決駁回其請求之部分並未聲明不服）。
三、上訴人匯豐公司台中分公司則以伊公司雖有於九十年四月十六日收受被上訴人自
    匯通銀行所匯入之六十九萬元，惟該款項係用以支付邱玉玲以物理農業機械公司
    及吳美鳳之名義向伊公司購車之車款，伊公司已將車輛交付邱玉玲，自無不當得
    利可言等語；上訴人華中公司台中分公司則以伊公司雖有於九十年五月九日收受
　　被上訴人自花旗銀行所匯入之六十六萬七千元，惟該款項係用以支付邱玉玲以吳
　　美鳳之名義向伊購車之車款，伊公司已將車輛交付邱玉玲，伊公司並未取得不當
　　之利得等語資為抗辯。
四、本件被上訴人未與匯豐公司台中分公司、華中公司台中分公司間成立任何汽車買
　　賣關係等情，已為兩造所共認之事實。另匯豐公司台中分公司於九十年四月十六
　　日收受自匯通銀行文心分行匯入之六十九萬元；被告華中公司台中分公司於九十
　　年五月九日收受自花旗銀行台中分行匯入之六十六萬七千元等事實，亦為上訴人
　　所不爭執，復有被上訴人提出之匯通銀行匯款回條、花旗銀行跨行匯款申請書回
　　執聯及華中公司台中分公司提出之台北國際商業銀行存摺為證。而上開二筆款項
　　，乃被上訴人於九十年四月十日、五月四日分別向匯通銀行文心分行、花旗銀行
　　台中分行申貸而來，亦有被上訴人所提之購車貸款契約、本票、授權書、車輛貸
　　款暨動產抵押契約附卷可查，且經原審法院函請上開二銀行檢送相關資料在卷可
　　查。是本件兩造間並無汽車買賣契約存在，匯豐公司台中分公司、華中公司台中
　　分公司分別受領被上訴人向匯通銀行文心分行、花旗銀行台中分行辦理汽車貸款
　　所匯入之六十九萬元及六十六萬七千元之事實，即堪認定。被上訴人主張兩造間
　　既無汽車買賣契約存在，則其辦理汽車貸款由匯通銀行文心分行、花旗銀行台中
　　分行匯入上訴人帳戶之款項六十九萬元及六十六萬七千元，上訴人受領應無法律
　　上之原因，對被上訴人應依不當得利之規定負返還之責任云云，上訴人則抗辯上
　　開款項係清償邱玉玲以物理農業機械公司、吳美鳳，吳玉鳳之名義向上訴人購車
　　之車款，上訴人已依約交車給邱玉玲，上訴人分別受領六十九萬元及六十六萬七
　　千元，並非無法律上之原因等語。經查：
  (一)邱玉玲曾以物理農業機械公司、吳美鳳之名義向匯豐公司台中分公司訂購汽車，
    自匯通銀行文心分行匯入匯豐公司台中分公司帳戶之六十九萬元，其中四十二萬
　　六千元係清償物理農業機械公司之車款，餘二十六萬四千元係清償吳美鳳之車款
　　，匯豐公司台中分公司並已交車予邱玉玲等情，為兩造所不爭執之事實，並有匯
　　豐公司台中分公司所提出之物理農業機械公司、吳美鳳行車執照、匯豐公司訂車
　　契約書、客戶交車確認表、客戶繳款明細表、邱玉玲名義之支票、轉帳傳票、汽
　　車新領牌照登記書為證。另邱玉玲曾以吳玉鳳之名義向華中公司台中分公司訂購
　　汽車，自花旗銀行台中分行匯入華中公司台中分公司帳戶之六十七萬七千元，係
　　在清償吳玉鳳之車款，華中公司台中分公司已交車予邱玉玲等情，亦為兩造所不
　　爭執之事實，並有華中公司台中分公司所提出之吳玉鳳購車發票、華中公司預約
　　單、交車表、汽車新領牌照登記書、吳玉鳳行車執照、邱玉玲名義之支票、客戶
　　沖帳日計表為證。則上訴人所抗辯自匯通銀行文心分行、花旗銀行台中分行所匯
　　入之款項，邱玉玲係用以清償其以物理農業機械公司、吳美鳳、吳玉鳳之名義向
　　上訴人購車之車款，上訴人已依約交車給邱玉玲等語，自可採信。
  (二)被上訴人委託邱玉玲購車，邱玉玲業已登記福特九Ｌ－六六四七號自用小客車予
　　被上訴人，此為被上訴人所承認之事實。被上訴人雖稱其係委託邱玉玲購買中華
　　三菱ＳＰＡＣＥ  ＧＥＡＲ型一千八百西西廂型車乙輛，其向匯通銀行文心分行
　　、花旗銀行台中分行所辦理之汽車貸款匯入上訴人之帳戶，即係在支付其購車之
　　車款云云。惟被上訴人僅委託邱玉玲購買乙輛中華三菱ＳＰＡＣＥ　ＧＥＡＲ型
　　一千八百西西廂型車，被上訴人何以會辦理兩次汽車貸款？就此被上訴人於起訴
　　狀係載明「邱玉玲於九十年四月初，向原告稱已在台中訂購上開車輛，並已談妥
　　車價，乃要求原告向匯通銀行文心分行辦理貸款六十九萬元，憑以支付車款。惟
　　該貸款部分，邱玉玲曾向原告保證自貸款後三個月開始攤還，惟第一個月起即遭
　　催繳，原告乃向邱玉玲反應，邱玉玲改稱再向另一家銀行貸款，原告乃於九十年
　　五月四日向花旗銀行台中分行辦理貸款六十七萬元」，被上訴人之意應係指其收
　　到匯通銀行文心分行催繳貸款之通知後，因與邱玉玲所保證自三個月以後始繳款
　　不符，乃改向花旗銀行台中分行辦理貸款。但被上訴人於本院九十一年七月十七
　　日到庭卻稱：「她（即邱玉玲）告訴我匯通銀行第一次貸款沒有通過，所以另找
　　花旗銀行再辦貸款」、「邱玉玲告訴我第一次貸款沒有通過的時候，我還沒有收
　　到匯通銀行催繳的繳款單」等語，被上訴人就購買乙輛車何以辦理兩次汽車貸款
　　，所述已前後矛盾，且同乙輛車之貸款，第二次貸款之金額何以會少於第一次之
　　貸款？被上訴人亦無法自圓其說；況新車之買賣，衡情購車之人皆會親自選購，
　　向汽車公司銷售員要求配備，與汽車公司簽訂購車契約、支付自備款及強制汽車
　　保險費、請領汽車牌照等費用，被上訴人既係訂購新車，上開手續皆未辦理，僅
　　稱一切手續委由邱玉玲辦理，亦與一般購車之常情有違，而被上訴人亦承認乙輛
　　中華三菱ＳＰＡＣＥ　ＧＥＡＲ一千八百西西廂型車之車款為八十三萬五千元，
　　被上訴人僅辦理六十九萬元之汽車貸款，被上訴人竟未再支付自備款，在在顯示
　　被上訴人所稱其係委託邱玉玲購買中華三菱ＳＰＡＣＥ　ＧＥＡＲ型一千八百西
　　西廂型車乙輛，其向匯通銀行文心分行、花旗銀行台中分行所辦理之汽車貸款係
　　在支付上開車輛之車款，與常情不符，被上訴人上開主張應屬不能證明。
  (三)被上訴人自認其購車事宜均委由邱玉玲辦理，其事後收到匯通銀行文心分行、花
    旗銀行台中分行二家銀行同時催款，向該二家銀行查詢，始知被上訴人二次貸款
    分別於九十年四月十六日、五月九日匯入匯豐公司台中分公司、華中公司台中分
    公司等情，顯然六十九萬元由匯通銀行文心分行匯入匯豐公司台中分公司，及六
    十六萬七千元由花旗銀行台中分行匯入華中公司台中分公司，被上訴人於銀行匯
    款時並不知情，該匯款應係邱玉玲所為，被上訴人於本院九十一年七月十七日準
　　備程序時亦承認上情無訛。被上訴人既不知匯通銀行文心分行、花旗銀行台中分
　　行匯款之事，而由邱玉玲指示二家銀行將被上訴人辦理汽車貸款之款項匯款予上
　　訴人，則上訴人所受領之款項即應認係邱玉玲所交付，上訴人與被上訴人間應無
　　直接之關係，即被上訴人係將其辦理汽車貸款之款項交付邱玉玲，委由邱玉玲購
　　車，再由邱玉玲以被上訴人之名義匯款予上訴人。是以被上訴人名義匯款予上訴
　　人之款項，即不能認係被上訴人為支付車款而交付上訴人。
  (四)被上訴人就其委由邱玉玲購車所產生之糾紛，業已對邱玉玲提出刑事詐欺之告訴
    ，現尚在台灣屏東地方法院檢察署九十年度偵字第四七二八號偵查中（邱玉玲拒
    不到案，已經台灣屏東地方法院檢察署發布通緝），此有本院向台灣屏東地方法
    院檢察署調得之上開案號卷宗可查。被上訴人對邱玉玲提出詐欺之告訴，當係認
    邱玉玲於其委託購車時，騙走其辦理汽車貸款之款項，益證被上訴人係將其辦理
　　汽車貸款之款項交付邱玉玲。
  (五)上訴人所受領之款項既非被上訴人所交付，而係邱玉玲為清償其以物理農業機械
    公司、吳美鳳、吳玉鳳名義購車所欠之車款，上訴人所受領之款項即非無法律上
　　之原因，本件受有不當得利者應係邱玉玲而非上訴人。
五、本件上訴人所受領之六十九萬元及六十六萬七千元，並非無法律上之原因，被上
　　訴人先位聲明依不當得利之規定請求上訴人返還其所受領之六十九萬元、六十六
    萬七千元，及均自起訴狀繕本送達翌日起算之法定遲延利息，即屬無據，不應准
    許。又本件兩造間並無汽車買賣契約存在，則被上訴人備位聲明請求上訴人各交
　　付乙輛中華三菱ＳＰＡＣＥ　ＧＥＡＲ型一千八百西西廂型車，亦有未洽，不應
　　准許。原審未予詳察，遽命上訴人分別給付六十九萬元、六十六萬七千元，及均
　　自九十年八月十六日起算之法定遲延利息，尚有違誤，上訴人就原判決命其給付
　　之部分聲明不服，求予廢棄改判，為有理由，原判決此部分應予廢棄，爰由本院
　　改判如主文第二項所示。
六、據上論結，本件上訴為有理由，依民事訴訟法第四百五十條、第七十八條，判決
　　如主文。
中　　　華　　　民　　　國　　九十一　　年　　　八　　　月　　二十七　　日
~B1民事第四庭審判長法　官　黃斐君
~B2　　　　　　　　法　官　張鑫城
~B3　　　　　　　　法　官　陳蘇宗
右為正本係照原本作成。
不得上訴。
~B　　　　　　　　書記官　吳麗慧
中　　　華　　　民　　　國　　九十一　　年　　　八　　　月　　二十九　　日
                                                                        Ｙ
